【裁判字號】    99,上訴,2649
【裁判日期】    991014
【裁判案由】    誣告
【裁判全文】
臺灣高等法院刑事判決                99年度上訴字第2649號
上  訴  人  臺灣士林地方法院檢察署檢察官
被      告  甲○○
選任辯護人  吳孟良律師
上列上訴人因被告犯誣告罪案件，不服臺灣士林地方法院98年度
訴字第289號，中華民國99年6月18日第一審判決（起訴案號：臺
灣士林地方法院檢察署98年度偵字第9261號），提起上訴，本院
判決如下：
    主  文
上訴駁回。
    理  由
一、公訴意旨略以：被告甲○○（簡稱被告）於民國97 年5月25
    日向丁○○承租位於臺北市士林區○○○路○段733巷16 號1
    樓之房屋（下稱系爭房屋）供其女兒居住，租期至98 年5月
    24日止，嗣雙方合意提早於97年10月31日終止租約，丁○○
    即於同年月之月初，委託中信房屋士林分店（下稱中信房屋
    ）店長乙○○及業務員丙○○出售該屋，詎被告因部分押金
    遭丁○○沒收，心生不滿，明知丁○○、乙○○2 人均未曾
    於97年10月10日及11日到系爭房屋看屋或帶客戶至該屋，被
    告竟意圖使丁○○、乙○○受刑事處分，於97年11月20日，
    具狀向臺灣士林地方法院檢察署指稱丁○○、乙○○與丙○○3人共同未徵得被告之同意，於97年10月10日及11日，2度
    持房屋備份鑰匙打開系爭房屋大門，欲帶買主看屋，無故侵
    入被告所承租之系爭房屋，誣指丁○○與乙○○均涉有刑法
    第306條第1項之無故侵入住宅罪嫌云云，嗣經偵查後始於98
    年4 月29日具狀撤回告訴，由臺灣士林地方法院檢察署本署
    以98年度偵字第6633號（下稱另案）為不起訴處分確定，案
    經丁○○對被告提出誣告告訴，因認被告涉犯刑法第169 條
    第1項之誣告罪嫌。
二、按犯罪事實應依證據認定之，無證據不得認定犯罪事實，刑
    事訴訟法第154條第2項定有明文。次按認定不利於被告之事
    實，須依積極證據，茍積極證據不足為不利於被告事實之認
    定時，即應為有利於被告之認定，更不必任何有利之證據；
    而刑事訴訟法上所謂認定犯罪事實之積極證據，係指適合於
    被告犯罪事實認定之積極證據而言，雖不以直接證據為限，
    間接證據亦包括在內，然而無論直接或間接證據，其為訴訟
    上之證明，須於通常一般之人均不致有所懷疑，而得確信其
    為真實之程度者，始得據為有罪之認定，倘其證明尚未達到
    此一程度，而有合理之懷疑存在而無從使事實審法院得有罪
    之確信時，即應由法院為諭知被告無罪之判決，最高法院40
    年台上字第86號、30年上字第816號、29年上字第3105 號、
    76年台上字第4986號判例意旨可資參照。復按誣告罪之成立
    以意圖他人受刑事處分或懲戒處分，而為虛偽之告訴告發報
    告者為要件，所謂虛偽係指明知無此事實故意捏造而言，若
    告訴人誤認有此事實或以為有此嫌疑，自不得指為虛偽，即
    難科以本罪；又誣告罪之成立，以告訴人所訴被訴人之事實
    必須完全出於虛構為要件，若有出於懷疑有此事實而為申告
    ，以致不能證明其所訴之事實為真實，縱被訴人不負刑責，
    而告訴人本缺乏誣告之故意，亦難成立誣告罪名；再告訴人
    所訴事實，不能證明其係實在，對於被訴人為不起訴處分確
    定者，是否構成誣告罪，尚應就其有無虛構誣告之故意以為
    斷，並非當然可以誣告罪相繩，最高法院40年台上字第88號
    、44年台上字第892號、59年台上字第581號判例意旨亦足資
    參照。
三、公訴意旨認被告涉犯前揭罪嫌，無非係以告訴人丁○○之指
    訴，及證人丙○○、曾薰誼之證述等，為其主要論據。訊據
    被告堅詞否認有何誣告之犯行，辯稱：伊根本不認識乙○○
    和丙○○，且無冤無仇，不可能有誣告他們的動機和犯意。
    伊於97 年10月9日晚上到臺北，剛好碰到有客人在屋外看屋
    ，客人說房子要賣來看環境，伊開門進入發現燈是亮的，伊
    直覺有人進到房子裡面來看過。隔天10日上午10時左右，伊
    在客廳看電視，有中信房屋的員工帶人進入伊屋內，伊嚇一
    跳怎麼會有鑰匙開進來，中信房屋的員工告訴伊房子要賣，
    伊當下就拒絕他，因為伊不認識他們，且伊不知道這個房子
    要賣。中午過後伊回南部，隔了二、三天左右，丙○○突然
    打電話給伊，說10日當天他有帶人去看房子，丙○○說乙○○是店長，負責指揮分配調度仲介的工作，當天也有跟他一
    起去，備份鑰匙則是房東丁○○提供的。伊要求丙○○將丁○○委託他賣房子的經過，寫書面報告向伊說明，伊於97年
    11月10日有發存證信函給丁○○、丙○○、乙○○，但他們
    都沒有回給伊，所以伊才提出告訴；伊提早終止租約有與丁○○通過1 次電話，丁○○有說房屋要賣，但沒有說要委託
    仲介賣，他有提到要看房子，但伊說要約時間，且丁○○要
    親自帶過來，而且伊要在家裡；伊沒有同意丁○○帶人去看
    房子，伊若同意的話不會被嚇一跳，而且伊以多三倍的價錢
    來承租，因為伊很注重女兒的安全。丁○○有承認提供鑰匙
    給中信房屋，他也沒有經過伊同意多次進入該屋；丙○○、
    乙○○受託賣房，共有17天的時間，依照房屋仲介出售房子
    的經驗法則，都會去看標的物所在地房子，時間、日期會不
    一定，所以他們隨時都會去看房子，他們11日有無進入檢察
    官都無法明確證明，伊合理判斷他們任何時間都有可能進去
    ，乙○○有說和丙○○一起進去，但是沒有說時間，伊的告
    訴狀也沒有寫哪天有進去、哪天沒進去，伊在告訴之前也有
    寫存證信函請他們說明，伊在9、10 日親眼見聞，客戶看房
    也說有仲介帶他們看屋，丙○○和伊通電話也說他進去看房
    ，他們也承認有進去伊的房子，所以伊合理判斷他們有進入
    房子；伊友人曾薰誼證稱侵入時間97 年10月9日及10日是正
    確的，伊於98年4月27日偵查中所說侵入時間97年10月10 日
    及11日，是因為時間太久，伊可能記錯了等語。辯護人另為
    被告辯護稱：(一)97年10月11日乙○○有無進去，沒有人知道
    ，依據合理的懷疑，應該是有進去；(二)丁○○、丙○○、乙○○三人都有講有進入房子，這是事實，而且住的是被告單
    身女兒，被告怎可能同意房東可以隨時帶人去看房；(三)告訴
    狀並未限定10、11日，是說多次帶人去看屋，原審也說不應
    拘泥10、11日。誣告是要虛構事實，若是出於誤會或懷疑就
    沒有誣告犯意。之所以提到10、11日，是警員詢問被告怎麼
    知道，被告只是舉例親身見聞其中一天之事而已，重點就是
    多次；(四)乙○○自己也說也和丙○○一起去看過房子；(五)關
    於押租金一事，被告提告是11月20日，告訴人在8 天前早就
    將押租金還給被告，所以被告沒有因此事而記恨。被告也曾
    事先寄存證信函請他們解釋且被告不想浪費訴訟資源，所以
    才撤告；(六)乙○○等三人都進去過房子是事實，故本件被告
    沒有誣告的犯意等語。
四、經查：
（一）被告於97年5 月25日向告訴人丁○○承租系爭房屋，租期
      原至98年5 月24日，經雙方合意提早於97年10月底終止租
      約，丁○○於97年10月初委託中信房屋店長乙○○及業務
      員丙○○出售系爭房屋；被告於97年11月20日具狀向臺灣
      士林地方法院檢察署提出另案告訴，指稱丁○○明知系爭
      房屋仍在其承租占有使用中，竟夥同乙○○與丙○○，共
      同未徵得其同意，多次以備份鑰匙擅自打開房門帶人入內
      看屋等語，嗣於另案98 年1月14日警詢中，指稱丁○○、
      乙○○與丙○○3 人係於97年10月10日前後帶人看屋，未
      經其同意，多次以備份鑰匙打開房門等語，嗣於另案98年
      4月27日偵查中，指稱告訴人丁○○等人係於97 年10月10
      日、11日無故侵入住宅等語，嗣於98 年4月29日具狀撤回
      另案告訴等各情，為被告所自承，並經證人即告訴人丁○○於原審審理中證述綦詳（見原審卷第97 頁至第104頁、
      第193頁至第203頁），且有另案卷宗（含97年度他字第41
      93號、98年度偵字第6633號偵查卷）可稽。
（二）公訴人雖指訴被告明知丁○○、乙○○均未曾於97年10月
      10日及11日至系爭房屋看屋或帶客戶至該屋，竟提出另案
      告訴，誣告丁○○、乙○○與丙○○3 人共同無故侵入住
      宅云云。惟查：
    1.被告如前述提出另案告訴時，在告訴狀及警詢中僅指稱屋
      主及中信房屋人員在租期屆滿前，多次擅以備份鑰匙無故
      侵入系爭房屋，並未限定侵入住宅時間為97年10月10日及
      11日，嗣被告於另案98年4 月27日偵查中，雖指稱侵入住
      宅時間係97年10月10日、11日，然斯時距離被告提出告訴
      已歷數月，被告辯稱於另案偵查中或有誤記日期之情形，
      當為可採。本案須審究者應為：被告究有無虛構丁○○等
      人於租期屆滿前多次以備份鑰匙無故侵入系爭房屋而申告
      之誣告行為及誣告故意，而非執泥於丁○○等人究有無於
      「97年10月10日及11日」無故侵入系爭房屋。
    2.系爭房屋之出租人丁○○及中信房屋店長乙○○、業務員
      丙○○，確曾於被告承租系爭房屋之租期屆滿前，多次持
      系爭房屋備份鑰匙進入屋內等情，業據證人即本案告訴人
      丁○○於原審審理中陳稱：系爭房屋有2間房間，1間是被
      告在住，1間是被告女兒在住，大約於97年9月底的時候，
      被告女兒打電話說不租了，要伊再找其他房客，大約過了
      1、2天後，伊打電話給被告說他女兒說不租了，被告與他
      女兒說的類似，伊問被告說可否找人過去看房子，被告說
      可以，還說冷氣及家具可給下個客戶使用，裡面沒有貴重
      東西；伊打電話給被告後約2天找到仲介，97年10月3日伊
      和中信房屋簽約後，就將系爭房屋備份鑰匙交給仲介，簽
      約後伊和丙○○一起去過系爭房屋兩次，1 次有客人一起
      前往，1 次沒有，這兩次去的時候屋內都沒有人，至於丙○○是否還有帶其他同事進入系爭房屋，伊就不知道了等
      語（見原審卷第97頁、第99頁至第102頁之99年3月18日審
      判筆錄）；證人乙○○於另案偵查中陳稱：伊有跟丙○○
      一起去看過房子，他有帶客人去看房子，伊只是陪同一起
      去等語（見98年度偵字第6633號偵查卷第7頁之98年5月12
      日偵查筆錄）；證人丙○○於警詢中陳稱：伊有受託出售
      系爭房屋，伊曾於97 年10月3日前與丁○○一起前往看屋
      ，當時沒有被告家人在場等語（見97年度他字第4193號偵
      查卷第18頁至第20頁之98 年1月13日警詢筆錄、98年度偵
      字第6633號偵查卷第7頁之98年5月12日偵查筆錄）；證人
      即被告友人曾薰誼於原審審理中證稱：97 年10月9日伊與
      被告從臺南大約晚上7點多坐高鐵到臺北，約晚上10 點多
      左右坐捷運到系爭房屋門口，看到有3 個人，伊等問他們
      有何事，他們說來看屋，白天已經有人帶他們來看過了，
      他們晚上再帶家人來看屋，伊等說這房子還在住，伊與被
      告開門後發現大小燈還亮著，所以伊等覺得應該有人進來
      過；97年10月10日當時伊和被告在看電視，有人開門進來
      ，伊等嚇一跳，伊等問他們是誰，有個人說是中信房屋仲
      介，屋主委託他們帶人來看屋，伊等說房屋還在住、不方
      便，他說要打電話給房東，伊等就將門關起來了，後來伊
      聽被告說丙○○有打電話說調度仲介工作是由店長乙○○
      負責的等語（見原審卷第105頁至第106 頁、第109頁之99
      年3 月18日審判筆錄）在卷。此外，並有系爭房屋之土地
      及建物登記謄本（見原審卷第167頁至第171頁），顯示系
      爭房屋於被告租期屆滿前之97年10月20日即已出售等情足
      參。而就丁○○、乙○○、丙○○等人於被告承租系爭房
      屋租期屆滿前進入系爭房屋之權源，告訴人丁○○於原審
      審理時固證稱：被告在電話中同意帶人看屋時，並未要求
      說被告一定要在場及須伊親自帶人過去云云（見原審卷第
      103頁之99年3月18日審判筆錄），然此情為被告始終否認
      在案，而除告訴人之單一陳述外，別無其他證據可佐，衡
      以系爭房屋係被告承租供己及女兒居住，基於居住安全起
      見，被告當無可能應允出租人或仲介人員得無條件隨時持
      備份鑰匙進屋，被告辯稱係附條件同意告訴人於租期屆滿
      前帶人看屋等語，尚非無據。本案被告與告訴人間就看屋
      條件之認知或有出入，惟被告依其前揭認知而提出另案告
      訴，難認有何虛構丁○○等人於租期屆滿前多次以備份鑰
      匙無故侵入系爭房屋事實之誣告行為。
    3.又被告於97年11月20日具狀提出另案告訴前，於97年11月
      10日曾寄發存證信函予丁○○、乙○○、丙○○3 人，函
      中載明請其等就租期屆滿前，丁○○即委託中信房屋仲介
      無故侵入系爭房屋帶人看屋之事，於3 日內提出合理說明
      ，惟未獲任何回應等情，有被告提出之存證信函在卷可考
      （見原審審訴字卷第58頁至第63頁），被告於提出另案告
      訴前，尚予丁○○等人解釋之機會，難認有何執意入人於
      罪之誣告故意。至公訴人指訴被告係因押租金遭沒收，心
      生不滿而提出另案告訴云云，查告訴人丁○○因被告提前
      終止租賃契約，依雙方租賃契約規定，原可要求賠償1 個
      月房租2 萬2千元，惟告訴人僅就5萬元押租金扣除約半個
      月房租後，於97 年11月12日即將剩餘押租金3萬餘元匯還
      被告等情，有被告提出之租賃契約書及存摺內頁附卷可參
      （見原審審訴字卷第32頁至第37頁、第64頁），該等押租
      金爭議於被告提出另案告訴之前，當已告一段落，公訴人
      認被告係因押租金遭告訴人沒收而有誣告之動機，尚嫌速
      斷，不足作為對被告不利之認定。
五、綜上所述，公訴人所舉之證據不足以證明被告有虛構事實申
    告之誣告行為及誣告故意，此外，復查無其他積極證據足資
    證明被告有公訴人所指之誣告犯行，揆諸前揭說明，本件不
    能證明被告犯罪。
六、原審因而諭知被告無罪，核無不合。檢察官上訴意旨以：(一)
    被告於另案98 年1月14日以告訴人身分製作之警詢筆錄指稱
    ：（97年10月）11日早上，乙○○、丙○○2 人有帶人開門
    進入屋內，看見伊在客廳，伊告訴他倆人，房屋伊還在承租
    中，乙○○、丙○○2 人稱是房東叫他們來的，問伊可否進
    入屋內看屋，伊告訴他們說不行等語，故被告確於98 年1月
    14日警詢中已具體明確指訴乙○○於特定日期之早上擅入其
    租屋處。原審判決認被告於警詢中亦未限定侵入住宅時間，
    顯有誤解；(二)被告於本案99 年5月13日原審審理時稱：97年
    10月10日後伊回臺南過沒幾天，丙○○打電話跟伊說他跟店
    長一起進去，備份鑰匙是丁○○提供的，是丙○○在電話中
    跟伊說乙○○有跟他一起去等語。然被告於另案98 年4月27
    日偵訊時係稱：97年10月11日早上10點左右，中信房屋1 個
    人又帶了另外3 個人來看房子，（問：被告乙○○是何人？
    ）他是中信房屋士林分店的店長，他是負責指揮、協調、執
    行的角色，他與丙○○應該有犯意聯絡等語。復於本案98年
    7月8日偵訊時稱：看到中信房屋的人帶人來看，後來才知是
    丙○○，因為他後來打電話給伊，那日沒有看到丁○○也沒
    有看到乙○○，（問：為何要告乙○○？）因為丙○○說他
    是店長，指揮分配調度仲介的工作，伊懷疑他們有共犯關係
    ，因為他是店長等語，被告於本案98 年8月11日準備程序時
    稱：伊在客廳看電視，一個自稱中信房屋的人帶了幾個客人
    進來看房子，他們用鑰匙打開大門，伊嚇了一跳等語，故被
    告主觀上明知97年10月11日（被告於原審審理中辯稱應係97
    年10月10日）早上10時許，僅中信房屋丙○○1 個人帶客看
    屋，卻於另案98 年1月14日警詢時向警具體描繪11日早上，
    乙○○如何帶人開門進入屋內之情狀及其與乙○○間之對話
    等語，被告就其於警詢中指訴乙○○之部分顯有虛構事實之
    誣告行為。被告稱其曾在法院任職書記官，則其對筆錄之製
    作自有相當之經驗，對98 年1月14日警詢筆錄不能諉為誤述
    誤載，原審判決對前揭事證，均未置未論，認事用法難認妥
    適等語，指摘原審判決不當。惟被告提出另案告訴時，其告
    訴意旨主要係稱屋主及中信房屋人員在租期屆滿前，多次擅
    以備份鑰匙無故侵入系爭房屋，嗣後雖被告指稱侵入住宅時
    間係97年10月10日、11日，然斯時距離被告提出告訴已歷數
    月，本案被告或因時間相隔已久，而有記憶模糊致所陳述之
    細節有所失出之情形，其辯稱於另案偵查中或有誤記日期情
    形為可採一節，已如前述；又被告於97年10月10日前未曾見
    過丙○○、乙○○2 人，被告當時自無法辨認帶客人來看房
    子之房屋仲介究係何人，況告訴人丁○○於97年10月初委託
    中信房屋店長乙○○及業務員丙○○出售系爭房屋，系爭房
    屋旋於被告租期屆滿前之97年10月20日即已出售，顯見該屋
    出賣前，仲介帶房客看屋之次數應極為頻繁，是被告嗣後基
    於丙○○以電話告知其曾與店長即乙○○一起進入系爭房屋
    等認知而提出另案告訴，尚難認有何虛構丁○○等人於租期
    屆滿前多次以備份鑰匙無故侵入系爭房屋事實之誣告行為。
    本件不能證明被告有公訴人所指之誣告犯行，業據原審判決
    詳予說明其認定之理由。檢察官提起本件上訴，要係對原審
    依職權所為之證據取捨以及心證裁量，重為爭執，並未進一
    步提出積極證據以實其說，不足以使本院對於被告產生有罪
    之確信。本院認原審所為被告無罪之判決，並無不當，本件
    上訴為無理由，應予駁回。
據上論斷，應依刑事訴訟法第368條，判決如主文。
本案經檢察官何明楨到庭執行職務。
中    華    民    國    99    年    10    月    14    日
                  刑事第十九庭  審判長法  官 鄧振球
                                      法  官 彭幸鳴
                                      法  官 潘翠雪
以上正本證明與原本無異。
如不服本判決，應於收受送達後10日內向本院提出上訴書狀，其
未敘述上訴之理由者並得於提起上訴後10日內向本院補提理由書
（均須按他造當事人之人數附繕本）「切勿逕送上級法院」。
                                      書記官 朱家賢
中    華    民    國    99    年    10    月    14    日

司法院資訊處製作；財團法人民間司法改革基金會備份。
